臺灣彰化地方法院民事判決　100年度訴字第754號
原　　　告　祭祀公業張慶雅
法定代理人　張天府
訴訟代理人　劉木卿
　　　　　　張世明
被　　　告　張柚柑
訴訟代理人　張明欽
上列當事人間租佃爭議事件，本院於民國100年10月6日言詞辯論
終結，判決如下：
    主  文
被告應給付原告稻穀308公斤或新台幣5,541元。
原告其餘之訴駁回。
本判決第1項得假執行。但被告如以新台幣5,541元為原告預供擔
保後，得免為假執行。
原告其餘假執行之聲請駁回。
    事實及理由
一、按出租人與承租人間因耕地租佃發生爭議案件，非經調解、
    調處，不得起訴， 耕地三七五條例第26條第2項前段定有明
    文。兩造間本件租佃爭議(請求給付地租)事件，原告於民國
    99年11月17日向彰化縣員林鎮公所耕地租佃委員會申請調解
    ，調解不成立後，由彰化縣政府耕地租佃委員會調處，因原
    告不服調處致調處不成立，而由彰化縣政府（耕地租佃委員
    會）移送本院，有彰化縣政府100年8月25日府地權字第1000
    280756號函及所附相關調解、調處程序筆錄在卷可稽。原告
    起訴請求被告給付地租，自與上開法條之規定相符。
二、原告聲明求為判決被告應給付原告稻穀17,694公斤或以等值
    之現金折算之，並願供擔保請准宣告假執行。其主張略以：
  (一)原告所有坐落彰化縣員林鎮○○○段1243地號土地（下稱系
    爭土地）出租予被告耕作並定有耕地三七五租約，每年租額
    為424公斤稻穀。原告之前任管理人張丙戊於民國（下同）
    53年4月30日死亡後，被告即未再依約繳納租金。嗣99年10
    月間原告派下選任張天府為管理人，並經向彰化縣員林鎮公
    所辦妥私有耕地租約異動登記，原告復以存證信函催告被告
    給付租金並赴被告處所收取，甚經彰化縣員林鎮公所及彰化
    縣政府耕地租佃委員會調解給付租金，惟均未達成協議。被
    告自53年4月以後即未再給付租金，爰以54年為租金之起算
    基準，迄100年9月22日發函終止租約止共計46.73年（計算
    式：46+ 265÷365＝46.73），扣減被告嗣後給付之54年至
    59年間應付之5年租金，被告尚積欠原告41.73年之年租金未
    給付，按每年租額424公斤稻穀計算，則被告應給付原告稻
    穀17,694公斤（計算式：424×41.73＝17694）。兩造間之
    租約本約定以稻穀作為被告應繳納之地租，惟稻穀搬動不易
    ，原告願以行政院農業委員會公告之100年第1期公糧稻穀收
    購價額梗種稻穀每公斤26元為計算基準換算現金，一年為
    7,632元。
  (二)對被告抗辯之陳述：被告於99年間所給付之現金新台幣（下
    同）7632元以代替租穀，係給付99年之租穀，而被告以存證
    信函檢附之匯票所給付之4年租穀，係用以給付自54年至57
    年之租穀。被告主張時效抗辯，惟耕地三七五減租條例係特
    別法，並不適用民法之解釋。依耕地三七五減租條例之規定
    ，被告積欠租穀累積已經超過二年，原告有權終止租約，但
    被告確實有耕作系爭土地，原告主張繼續租給被告，不想直
    接終止租約，所以才請求被告給付積欠之租穀，本件不能再
    以民法一般之租約來作解釋，倘若依照民法之規定，則兩造
    間之租賃關係是否也不受耕地三七五減租條例之約束等語。
三、被告則答辯略以：
    原告於99年8月間完成祭祀公業清理，並改選其法定代理人
    張天府為管理人後，嗣於同年11月16日向被告請求給付系爭
    土地99年之租金，被告隨即給付，此有收據為證。詎原告竟
    又向被告請求再給付合計45年積欠租金之總額，惟依耕地三
    七五減租條例第1條及民法第126條之規定，被告僅同意給付
    原告自99年回溯5年之租金。兩造間租佃爭議經員林鎮租佃
    調解委員會調解無結果後，被告於100年5月10日以員林南門
    郵局存證號碼000054號存證信函檢附郵政匯票30,528元合計
    4年之租金額，回溯補付租金自95年至98年之租金，並寄達
    原告之管理人張天府收受兌領完畢，因此被告已清償租金，
    至於超過5年部分即自94年以前之租金，則已罹於時效，被
    告得拒絕給付。故聲明求為判決駁回原告之訴，如受不利判
    決，願供擔保請准宣告免為假執行等語。
四、原告主張系爭土地為其所有並出租予被告耕作，雙方訂有耕
    地三七五租約，年租金為稻穀實物424公斤，被告自前任管
    理人張丙戊於53年4月30日死亡後，被告即未再依約繳納租
    金，嗣於99年10月間，原告派下選任張天府為管理人後，即
    以存證信函向被告為限期給付欠租之催告（99年10月14日寄
    ，被告於99年10月15日收受），經調解不成等事實，業據其
    提出彰化縣員林鎮私有耕地租約書、租約附表、張丙戊除戶
    戶籍謄本、員林南門郵局000155號存證信函及掛號郵件收件
    回執為證，並有彰化縣政府函附之彰化縣政府耕地租佃委員
    會調解程序筆錄（100年8月18日）、員林鎮公所耕地租佃委
    員會調解程序筆錄（100年3月29日）、員林鎮公所耕地租佃
    委員會租佃爭議調解申請書（99年11月17日）、土地登記第
    二類謄本等影本在卷可佐，並為被告所不爭執，堪信為真實
    。
五、原告又主張被告自54年起至100年9月22日止，扣除54年至59
    年地租已給付外，尚欠租金41.73年，共計稻穀17,694公斤
    ，被告則辯稱其已繳納之租金為95年至99年之地租，其餘請
    求給付欠租回溯逾五年部分之租金，已罹於民法第126條所
    定5年之時效期間而消滅，得拒絕給付等語。經查：
(一)按承租人於約定主要作物生長季節改種其他作物者，仍應以
    約定之主要作物繳租。但經出租人同意，得依當地當時市價
    折合現金或所種之其他作物繳付之。耕地三七物減租條例第
    9條定有明文。查：兩造間之私有耕地租約書內，雖無關於
    地租繳付日期之約定，然於另案即本院100年度訴字第752號
    判決，就原告祭祀公業張慶雅與被告張昭順（訴訟代理人同
    為張明欽）之租佃爭議事件，係就坐落同段1285、1268地號
    土地之租金爭議，經辯論結果，認定耕地租約約定地租為一
    年一繳，且於當年重陽節前後一次繳付該年地租，有被告所
    提出之該判決影本在卷可稽，是本件亦應為相同之認定，方
    符合經驗法則。則今年度（100年）地租，被告應於10月5日
    （農曆9月9日重陽節）繳納，故原告請求100年1月1日起至
    100年9月22日止之租金，核屬有據。原告復主張一年稻穀實
    物424公斤，折合租金為7,632元，合於上開折合現金之規定
    ，故以此計算，原告得請求之租金為稻穀實物308公斤（424
    ×265/365＝308公斤。小數點以下四捨五入）或5,541元（7
    632×265/365＝5541。元以下四捨五入）。原告此部分請求
    ，為有理由，應予准許。
(二)被告所辯於99年11月16日繳納99年地租（以現金7,632元代
    穀租)，於100年5月10日以存證信函表明欲繳納95年至98 年
    之地租，並檢附面額30,528元郵政匯票寄交原告兌領等語，
    有被告所提出之免用統一發票收據、員林南門郵局第000054
    號存證信函、郵政匯票等影本可稽，原告對於上開證物固不
    爭執，雖辯稱此係用以給付自54年至57年之租穀等語。惟按
    債權人受領他種給付以代原定之給付者，其債之關係消滅；
    對於一人負擔數宗債務，而其給付種類相同者，如清償人所
    提出之給付，不足清償全部債額時，由清償人於清償時，指
    定其應抵充之債務，民法第319條、第321條分別定有明文。
    本件被告以現金代稻穀繳付欠租，且於存證信函中已指定所
    清償債務係繳納95年度至99年度（按：應為98年度之誤）之
    地租，則被告積欠95年度至98年度之穀租，即發生清償之效
    力。原告所辯此係54年至57年之地租云云，與上開規定不符
    ，當無可採。則原告上開請求之地租，自95年至99年部分，
    已因受領現金代原定之穀租（代物清償）而生清償效力，該
    部分債之關係消滅，原請求被告給付此部分租金，於法無據
    ，不能准許，應予駁回。
(三)另按耕地之租佃，依本條例之規定；本條例未規定者，依土
    地法及其他法律之規定。民法有關消滅時效之規定，於耕地
    三七物減租條例既未有特別規定，自應依民法之一般規定適
    用之。再按利息、紅利、租金、贍養費、退職金或其他一年
    或不及一年之定期給付債權，其各期給付請求權，因五年間
    不行使而消滅，為民法第126條所規定。此所稱之租金債權
    ，係指承租人使用租賃物之代價，出租人應定期按時收取租
    金之債權而言。兩造間就系爭耕地租約被告應繳地租，應於
    當年重陽節前後繳納，已如前述，即自各該年重陽節之日起
    ，原告當年期之租金請求權即可行使。故被告於94年以前應
    繳之各年期地租，原告至遲在該年之重陽節即94年10月11日
    即可行使，時效期間應自該日起算。惟原告在原任管理人張
    丙戊於53年間死亡後，迄新任管理人張天府於99年10月間就
    任，並以存證信函向被告限期催繳所積欠46年之地租，被告
    於99年10月15日收受該存證信函之期間，均未向被告收取各
    期之地租。則在99年10月15日回溯逾五年，即在94年10月14
    日以前，原告可得向被告請求之94年以前各期之地租債權，
    均已因罹於時效而消滅，被告自得拒絕給付。故被告就94
    年以前之各年期租金，為時效抗辯而拒絕給付，於法有據。
    原告所主張耕地三七五減租條例係特別法，並不適用民法之
    解釋等語，核與上開法條不符，不能採取，故原告請求54年
    起至94年間之地租，已屬無據，不能准許，應予駁回。
六、從而，原告依據耕地三七五租約之法律關係，請求被告給付
    前開租穀308公斤或5,541元，為有理由，應予准許。其餘請
    求，均屬無據，應予駁回。
七、原告勝訴部分，合於民事訴訟法第389條第1項第5款規定，
    爰依職權宣告假執行，又被告已陳明願供擔保請准宣告免為
    假執行，核無不合，爰定相當擔保金額准許免為假執行。至
    於原告敗訴部分，其假執行之聲請，則因訴之駁回而失所附
    麗，應併駁回之。
中    華    民    國  100    年    10    月    20    日
                  民事第二庭    法  官  陳弘仁
以上正本係照原本作成。
如對判決上訴，應於判決送達後20日內向本院提出上訴狀。如委
任律師提起上訴者，應一併繳納上訴審裁判費。
中    華    民    國  100    年    10    月    20    日
                                書記官  梁高賓